ACORDAO-COMPLETO-2364897

ACÓRDÃO 6326/2020 ATA 17/2020 - PRIMEIRA CÂMARA

VISTOS, relatados e discutidos estes autos de tomada de contas especial instaurada, pela Superintendência Regional do Incra em Mato Grosso/SR-13, por força do Acórdão 208/2008-TCU-Plenário, para apuração de possíveis prejuízos causados em decorrência de superfaturamento na desapropriação de fazendas, entre as quais a denominada Fazenda Paraíso, tratada nos presentes autos, cuja responsabilidade foi originalmente atribuída ao engenheiro agrônomo Joaquim Francisco Ferreira, presidente da comissão que emitiu, em 30/8/1996, o laudo de vistoria e avaliação da referida propriedade (peça 1, p. 22/68) ,
ACORDAM os Ministros do Tribunal de Contas da União, reunidos em Sessão da 1ª Câmara, diante das razões expostas pelo Relator, em:
9.1. arquivar os presentes autos, com fundamento no art. 212 do Regimento Interno desta Casa, ante a ausência de pressupostos de constituição e desenvolvimento válido e regular do processo;
9.2. dar ciência deste acórdão aos responsáveis e à Superintendência Regional do Incra em Mato Grosso - SR/13.

Tomada de Contas Especial. Superdimensionamento em benfeitorias e descrição indevida das culturas implantadas e do relevo, ocasionando irregularidades na indenização por desapropriação de terras ocorrida em 2003.

Primeira Câmara

Superintendência Regional do Instituto Nacional de Colonização e Reforma Agrária em Mato Grosso SR-13 (Incra/MT).

Eduardo Henrique Freire, CPF XXX.245.241-XX; Ider de Almeida, CPF XXX.098.046-XX; Joaquim Francisco Ferreira, CPF XXX.994.401-XX; Luiz Fernando de Mattos Pimenta, CPF XXX.602.998-XX; Sílvio dos Santos Silva, CPF XXX.511.781-XX.

13.1. Ministros presentes: Walton Alencar Rodrigues (Presidente), Benjamin Zymler, Bruno Dantas e Vital do Rêgo.
13.2. Ministros-Substitutos presentes: Augusto Sherman Cavalcanti (Relator) e Weder de Oliveira.

AUGUSTO SHERMAN

Cuidam os autos de tomada de contas especial instaurada, pela Superintendência Regional do Incra em Mato Grosso/SR-13, por força do Acórdão 208/2008-TCU-Plenário, para apuração de possíveis prejuízos causados em decorrência de superfaturamento na desapropriação de fazendas, entre as quais a denominada Fazenda Paraíso, tratada nos presentes autos, cuja responsabilidade foi originalmente atribuída ao engenheiro agrônomo Joaquim Francisco Ferreira, presidente da comissão que emitiu, em 30/8/1996, o laudo de vistoria e avaliação da referida propriedade (peça 1, p. 22/68) .
2.	No que se refere ao conteúdo deste feito, às medidas saneadoras e análises levadas a efeito, assim como quanto às conclusões e propostas de encaminhamento apresentadas pela área técnica desta Casa, adoto como relatório a instrução constante da peça 63, a qual contou com concordância do Diretor da Área (peça 64) e do Secretário de Controle Externo da Secex-TCE (peça 65) , passando a transcrevê-la, com os eventuais ajustes de forma julgados pertinentes:
"INTRODUÇÃO
1. Cuidam os autos de Tomada de Contas Especial (TCE) instaurada pela Superintendência Regional do Incra em Mato Grosso (SR-13) , em desfavor do Sr. Joaquim Francisco Ferreira, CPF XXX.994.401-XX, engenheiro agrônomo, servidor responsável pelo laudo de avaliação da Fazenda Paraíso, haja vista a seguinte determinação do Acórdão 208/2008-TCU-Plenário, da relatoria do Ministro Valmir Campelo:
'9.5.3. adote providências imediatas visando à recomposição dos prejuízos causados ao erário e/ou à instauração de tomadas de contas especiais, em decorrência do superfaturamento na expropriação das Fazendas Paraíso, Carimã, Barrinha (Sandrini) , Primavera de Santo Antônio, Santa Helena e Gleba Manah (...) , em valores calculados em R$ 18.327.715,40, consoante avaliação feita pela CGU (...) ;' .
HISTÓRICO
2. Realizada a citação do responsável e após a apresentação das alegações de defesa, foi elaborada instrução à peça 22, onde, no mérito, entendeu-se não haver responsabilidade do avaliador, por ausência de nexo de causalidade entra a conduta e o débito:	
' (...) 
62. O exame técnico constatou que o valor pelo qual a Fazenda Paraíso foi adquirida pelo Incra em 1996 se embasou em laudo elaborado por outros engenheiros agrônomos e não pelo Sr. Joaquim Francisco Ferreira, único responsável arrolado neste processo. Dessa forma, como alegado pela defesa, não há nexo de causalidade entre a conduta desse agente e o débito apurado, o que impede sua responsabilização.
63. Caso o Tribunal conclua pela responsabilização de outros envolvidos, deverá citar agentes que nunca foram formalmente notificados há mais de 20 anos. Por esse motivo, propõe-se que esta Corte de Contas não promova a citação dos demais envolvidos nas irregularidades da aquisição da Fazenda Paraíso e determine o arquivamento dos presentes autos com base no caput e no art. 6º, inciso II, da Instrução Normativa 71/2012.'
3. As instâncias superiores da unidade técnica se manifestaram de acordo com a instrução citada (peças 23 e 24) , sendo então o processo encaminhado ao Ministério Público de Contas junto a este Tribunal, que também manteve o mesmo entendimento (peça 25) . Ocorre que o Exmo. Ministro-Relator Augusto Sherman, em compreensão contrária àquela até então alinhada nos autos, entendeu que, por força do disposto no item 9.5.3 do Acórdão 208/2008-TCU-Plenário, da relatoria do Ministro Valmir Campelo, e no item 9.6.1 do Acórdão 2498/2014-TCU-Plenário, da relatoria do Ministro Bruno Dantas, o ressarcimento do débito deveria ser perseguido, inclusive, com a inclusão de outros responsáveis, que ainda não tinham sido chamados aos autos (peça 26) , determinando ainda na peça 30 quais responsáveis deveriam ser citados, nos seguintes termos:
'a) sejam, com fundamento nos arts. 10, § 1º, e 12, incs. I e II, da Lei 8.443/1992 c/c o art. 202, incs. I e II, do RI/TCU, citados, em solidariedade com o Sr. Joaquim Francisco Ferreira, os Srs. Sílvio dos Santos Silva, CPF XXX.511.781-XX, Ider de Almeida, CPF XXX.098.046-XX, Eduardo Henrique Freire, CPF XXX.245.241-XX, e Luiz Fernando de Mattos Pimenta, CPF XXX.602.998-XX, para, no prazo de quinze dias, a contar do recebimento da citação, apresentarem alegações de defesa quanto às condutas descritas a seguir e/ou recolherem aos cofres do Instituto Nacional de Colonização e Reforma Agrária - Incra, as quantias de R$ 179.872,45 e R$ 344.537,03, atualizadas monetariamente desde, respectivamente, 28/11/1996 e 23/10/1996, até o efetivo recolhimento, abatendo-se, na oportunidade, a quantia eventualmente já ressarcida, na forma da legislação em vigor:
a.1) no que se refere ao Sr. Sílvio dos Santos Silva: em decorrência da elaboração de laudo de avaliação do imóvel denominado Fazenda Paraíso em desacordo com as normas técnicas pertinentes (em especial o item 4 do anexo II da então vigente IN Incra 08/1993) e superestimado, assim contribuindo para que a avaliação de revisão, igualmente superestimada, fosse tida como aceitável e para justificar o pagamento, pelo Incra/SR-MT, de valor expressivamente superior ao valor de mercado do imóvel em questão à época dos fatos;
a.2) no que tange ao Sr. Ider de Almeida: em função de seu enriquecimento ilícito, ao receber valores notoriamente acima de mercado, à época, quando da desapropriação, pelo Incra/SR-MT, do imóvel denominado Fazenda Paraíso;
a.3) quanto ao Sr. Eduardo Henrique Freire: em função de haver, na qualidade de então Presidente Substituto do Incra e por intermédio da Portaria 247/1996, autorizado a aquisição do imóvel Fazenda Paraíso por valor expressivamente superior ao valor de mercado do imóvel em questão, expressamente declarando, entre os fatores considerados para a prática daquele ato, 'que os valores fixados por esta Autarquia através da SR-13/MT, consoante Laudo de Vistoria e Avaliação de fls. 32/47, bem como os ajustes entre as partes com relação aos valores das benfeitorias, encontram-se de acordo com os parâmetros de preços praticados no município da situação do imóvel';
a.4) em relação ao Sr. Luiz Fernando de Mattos Pimenta: em função de haver, na qualidade de então Presidente Diretor de Recursos Fundiários do Incra e por intermédio de Despacho datado de 10/10/1996, autorizado a emissão de Títulos da Dívida Agrária e determinado a adoção de providências com vistas à liberação de crédito para a aquisição do imóvel Fazenda Paraíso por valor expressivamente superior ao valor de mercado do imóvel em questão, expressamente declarando, entre os fatores considerados para a prática daquele ato, 'que os valores fixados por esta Autarquia através da SR-13/MT, consoante Laudo de Vistoria e Avaliação de fls. 32/47, bem como os ajustes entre as partes com relação aos valores das benfeitorias, encontram-se de acordo com os parâmetros de preços praticados no município da situação do imóvel';
b) reiterar a citação do Sr. Joaquim Francisco Ferreira, desta feita cientificando-o das solidariedades mencionadas no item precedente e indicando a mesma descrição de conduta atribuída ao Sr. Sílvio dos Santos Silva.'
4. Realizadas as citações, compareceram aos autos os Srs. Sílvio dos Santos Silva, que apresentou suas alegações de defesa às peças 49 (cópia na peça 62) , Eduardo Henrique Freire e Luiz Fernando de Mattos Pimenta, que apresentaram defesa conjunta nas peças 56/61, além do Sr. Joaquim Francisco Ferreira, que novamente apresentou defesa juntada na peça 51. O responsável Ider de Almeida, regularmente citado via edital de peça 55, permaneceu silente.
5. Para maior clareza do débito tratado nestes autos, é importante apresentar um histórico dos fatos aqui tratados, uma vez existirem diversas avaliações do mesmo imóvel, realizadas em períodos e por órgãos diversos.
6. No ano de 2003, o Tribunal apreciou as contas do Incra do exercício de 1997 e, baseado em relatório do controle interno, determinou ao Incra (as contas eram consolidadas, à época) que:
'instaurasse tomadas de contas especiais, no prazo de 180 dias, em razão das superavaliações constatadas nos seguintes processos de desapropriação de terras, quando da realização de Auditoria Operacional, na área de obtenção de imóveis rurais para o programa de reforma agrária do Governo Federal, pela então Secretaria de Controle Interno do Ministério da Agricultura - SFC/MA (fls. 296/361) '.
7. É que, em fiscalização realizada pelo controle interno, com auxílio do Instituto Mato Grossense de Economia Aplicada - Imea/MT (peça 1, p. 180/208) , verificou-se, em 29/7/2003, que:
' (...) as discordâncias verificadas no Laudo elaborado pelo INCRA dizem respeito às culturas, ao relevo e as seguintes benfeitorias: currais, cercas, rede de água, represas, tanques australianos de 10.000 litros, rede elétrica, cocheiras, estrada, mata burro e cancelas. Verificou-se concordância em relação à vegetação, localização, tipos de solo e conservação dos recursos naturais. 
 (...) Conclui-se que houve superdimensionamento nas benfeitorias, além de descrição indevida das culturas implantadas e do relevo, o que gerou indenização indevida ao ex-proprietário. Contudo, a descrição errônea do relevo teve impacto mínimo na indenização paga indevidamente (peça 1, p. 208) '.
8. Apesar de descrever superdimensionamento nas benfeitorias e na terra nua, o laudo não quantificou o superfaturamento. Assim, tendo em vista a determinação do TCU para que se apurassem os fatos, o Incra/SR-MT instaurou, em 13 de fevereiro de 2004, dentro do prazo de 180 (cento e oitenta) dias determinado, processo administrativo interno com a finalidade de apurar o caso (peça 1, p. 166) . O responsável, então, em 12/8/2004, apresentou defesa (peça 1, p. 398/434) , em relação aos pontos levantados pelo avaliador do Imea, que subsidiou a manifestação do controle interno, já citada.
9. Para avaliar a defesa do responsável, a comissão processante solicitou a indicação de um engenheiro agrônomo (peça 1, p. 458/460) para subsidiar os trabalhos de investigação, no que foi atendida (peça 1, p. 468) , o que culminou com a expedição da Ordem de Serviço/INCRA/SR-13/G/N° 228/04 de 21 de outubro de 2004 (peça 1, p. 470) , para que o perito avaliasse os trabalhos feitos. A Ordem de Serviço/INCRA/SR-13/G/N° 267/04 (peça 1, p. 472) prorrogou os trabalhos por mais 40 dias, a contar de 20/11/2004.
10. O laudo elaborado (peça 1, p. 478-522 e peça 2, p. 1-83) , em 21/12/2004, no entanto, concluiu não haver falhas no trabalho questionado, e que 'apesar de detectarmos algumas divergências técnicas, estes não representam um quantitativo suficiente para caracterizar um superdimensionamento ou superfaturamento em relação ao preço final pago' (peça 1, p. 502) .
11. Desta feita, a comissão processante elaborou o seu relatório, em 31/12/2004, sobre os pontos investigados (peça 2, p. 90/118) , no qual informa que concorda com os pontos levantados pelo engenheiro agrônomo do próprio Incra/SR-MT, que concluiu não haver superfaturamento (peça 2, p. 116) , documento este que contou com a anuência do superintendente do Incra/MT (peça 2, p. 124) .
12. O processo fora então encaminhado para o Presidente da Comissão Permanente de Tomada de Contas Especial, do Incra-Sede, que não concordou com as conclusões anteriores e determinou o retorno do processo à unidade de Mato Grosso e a realização de um novo laudo de vistoria, desta vez, por pessoa independente (peça 2, p. 134) . Para os servidores do Incra/SR-MT, não ficou claro se a pessoa deveria ser independente da regional ou da própria autarquia (peça 2, p. 150/2) , razão pela qual, por ausência de recursos orçamentários para qualquer dos casos, a unidade em Mato Grosso decidiu suspender os trabalhos por mais de dois anos (peça 2, p. 154/6, p. 166 e p. 168-170) , só sendo retomados em 14 de novembro de 2007 (peça 2, p. 172/174) , quando autorizados. No entanto, uma nova comissão processante só foi formada em 22 de abril de 2008 (peça 2, p. 194) . Os trabalhos só foram reiniciados em 2/6/2008 (peça 2, p. 206) .
13. Nessa altura, o Tribunal já havia proferido, em 20/2/2008, o Acórdão 208/2008-TCU-Plenário, cujo item 9.5.3, que deu origem a estes autos, está transcrito no parágrafo 1 desta instrução.
14. Como primeira providência do reinício dos trabalhos, o secretário da Comissão Processante solicitou, da CGU, cópia do relatório que embasaria o débito e as decisões supervenientes do Tribunal. O relatório foi anexado aos autos à peça 3, p. 14-74. Relativamente à Fazenda Paraíso, o relatório diz que (peça 3, p. 28) :
'29. Conforme se verifica no Anexo (item IV.3 deste Relatório) - Tabela de preços de terra do Anuário Agropecuário e Agroindustrial de Mato Grosso /1996/ EMPAER/MT - o preço para venda do hectare de terra de pastagem, no município de Rondonópolis - principal município da microrregião homogênea onde se encontra o imóvel - era de R$ 661,50 em 1995. Para a mesma região, no mesmo ano, era de R$ 224,00 o hectare de campo. Assim, considerando estes preços, apuramos o valor da Terra Nua em R$ 782.936,36, conforme memória de cálculo anexa a este Relatório (item IV.1.1.1.1) . Considerando que o VTN apontado pelo INCRA foi de R$ 1.212.956,17, constatamos que houve o pagamento indevido de R$ 329.994,73.
30. Além desta comparação inicial, é possível efetuar outra, levando em consideração tempo decorrido entre a data de elaboração da tabela de referência (1995) e a data em que foi efetuado o pagamento indenizatório (1996) . Isto é possível mediante inferências sobre as tabelas contidas nos Anexos, itens IV.5 e IV.6 deste Relatório. Verifica-se no Anexo IV.5 que as terras de campo no Mato Grosso apresentam uma variação negativa de 21,10% entre o segundo semestre de 1995 e o segundo semestre de 1996. Para as terras de pastagem (Anexo IV.6) , no mesmo período, verifica-se uma variação negativa de 10,89%. Assim, considerando os índices de variação de preço da terra, obtemos uma nova avaliação no valor de R$ 692.611,98, e consequentemente, um pagamento indevido de R$ 420.319,11.  (vide memória de cálculo - item IV.1.1.1.2) '.
15. O superfaturamento, seja de R$ 329.994,73, seja de R$ 420.319,11 (peça 3, p. 34) , dizia respeito ao valor da terra nua. Quanto às benfeitorias, a CGU alegou haver superfaturamento de R$ 293.365,87 (peça 3, p. 30) .
	FAZENDA PARAISO

	Benfeitorias
	Valores pagos pelo INCRA/SR-13
	Valores apurados pela CGU/MT
	Diferença

	Pastagens
	357.808,00
	130.112,00
	227.696,00

	Currais
	17.528,00
	0,00
	17.528,00

	Rede de Água
	9.706,63
	3.733,32
	5.973,31

	Represas
	11.454,72
	2.386,40
	9.068,32

	Tanques Australianos
	6.880,00
	0,00
	6.880,00

	Rede Elétrica
	16.464,00
	8.232,00
	8.232,00

	Cocheiras
	16.200,00
	8.400,00
	7.800,00

	Estrada
	6.544,98
	1.680,00
	4.864,98

	Mata Burro
	1.706,65
	853,33
	853,32

	Cancelas de Madeira
	7.449,90
	2.979,96
	4.469,94

	TOTAL
	R$ 451.742,88
	R$ 158.377,01
	R$ 293.365,87

16. Os valores pagos indevidamente a título de terra nua e benfeitorias, portanto, segundo a CGU, chegam a R$ 713.684,98.
17. Em 14 de dezembro de 2011, a comissão processante informa que os prazos para cumprimento da ordem de serviço com as conclusões do relatório não poderão ser cumpridos (peça 3, p. 228-230) . No entanto, em seguida, é apresentado um novo laudo de avaliação da propriedade, datado de dezembro de 2011 (peça 3, p. 274-366 e peça 4, p. 1-175) , que chega à conclusão de que o imóvel deveria ter sido avaliado entre R$ 913.521,91 e R$ 1.090.058,48 (peça 3, p. 348) .
18. Segundo o laudo (peça 3, p. 346) , utilizando-se de imagem de satélite LandSat da época da avaliação, com ajuda de ex-funcionário da fazenda, indicando onde havia pastagens no local, a área encontrada foi de 728,15 hectares, ao passo que o avaliador original havia considerado 800 hectares. A rede de água encontrada (5 km) também era bem menor do que a que foi avaliada inicialmente (13 km) e a rede elétrica instalada no imóvel também era menor (1,23 km contra 3 km) .
19. Pelo laudo original haveria 12 represas, ao passo que na avaliação mais recente apenas 9 foram encontradas; havia diferença significativa também no quantitativo de estradas, estimadas inicialmente em 3 km com revestimento primário: apenas 1 km possuía revestimento e 700 metros não possuíam revestimentos.
20. No entanto, a maior divergência ocorreu mesmo na avaliação da terra nua, já que a nota agronômica e a qualidade da terra foram consideradas bem menores do que efetivamente eram (peça 3, p. 344) , causando uma diferença grande entre o valor inicialmente avaliado (R$ 1.212.956,17 contra R$ 536.768,19) .
21. A diferença apurada, somando-se terra nua e benfeitorias, alcança a cifra de R$ 933.183,83, se considerar o valor mínimo possível do imóvel encontrado no laudo ou, R$ 756.647,26, se levar em consideração o valor máximo possível para o imóvel, sempre levando em conta o valor pago de R$ 1.846.705,71 (peça 3, p. 348, com as observações do item 3 desta instrução) .
22. Ao excelente trabalho de campo realizado pelos engenheiros agrônomos, seguiu-se o Relatório de Tomada de Contas Especial 002/2015, juntado à peça 5, p. 238-296, que foi finalizado em 11 de setembro de 2015. De forma resumida, o relatório do tomador de contas conclui pela responsabilidade do autor do laudo original, pelos valores apontados no laudo de vistoria oriundo da Ordem de Serviço OS/Incra/DT 03/2011, atribuindo-lhe um débito de R$ 756.647,26.
23. O Controle Interno, na mesma esteira, adotou a tese do tomador de contas, para, ao fim, concluir que o engenheiro agrônomo responsável pelo laudo de avaliação encontra-se em débito com a Fazenda Nacional, pela importância de R$ 6.645.699,65, valores atualizados até julho de 2015 (peça 5, p. 310-312) .
24. O Certificado de Auditoria, assim, foi no sentido da irregularidade das contas (peça 5, p. 313) , acolhido pelo Parecer do Dirigente do Controle Interno (peça 5, p. 314) , sendo, depois, todo o processo encaminhado ao Ministro do Desenvolvimento Agrário, que assentou a sua ciência dos fatos (peça 5, p. 322) , em 14/12/2015.
25. Considerando então a divergência de métodos para cálculo e que os débitos apontados pela CGU e pelo Incra eram diferentes, em instrução técnica de peça 09, foi efetuado novo cálculo para fins de quantificação do débito tratado nestes autos, chegando-se então aos valores de R$ 524.409,48, conforme abaixo:
	DATA DA OCORRÊNCIA 
	VALOR ORIGINAL (R$) 

	23/10/1996
	344.537,03

	28/11/1996
	179.872,45

	Total
	524.409,48

26. Tal cálculo baseou-se em transações realizadas ou ofertadas em imóveis rurais da região, conforme transcreve-se abaixo:
'42. Apesar dos argumentos apontados acima, não é possível, ainda assim, ilidir a responsabilidade do avaliador, mas ela deve ser construída a partir de outra perspectiva: haveria como, um homem médio, com suficiente grau de competência técnica e com razoável diligência, perceber que os valores que obteve, na avaliação, estavam nitidamente acima dos valores de mercado?
43. Técnicas que hoje parecem simples não estavam à disposição do responsável. Mas, seria possível que ele fizesse consultas a anúncios de jornais, aos cartórios, em busca de negócios realizados, entre outras fontes de informação. Se ele tivesse realizado uma pesquisa de preços, tal qual a que fundamentou o laudo do Incra/OS/DT 03/2011, ele encontraria como preço máximo, em doze imóveis, o valor de 982,25 reais por hectare. Acontece que essa cotação não estava disponível à época, já que ocorreu em maio de 1997, depois da feitura do laudo contestado.
44. Portanto, excluindo, da tabela à peça 4, p.20, as transações realizadas ou ofertadas depois da feitura do laudo, haveria apenas nove imóveis, sendo que o valor máximo ocorreu em um negócio realizado em fevereiro de 1996, onde uma área de 1.442 hectares (maior, portanto do que a da área da Fazenda Paraíso) foi arrematada por R$ 1.339.800,00, gerando um custo de R$ 922,21 por hectare.
45. As benfeitorias da propriedade, segundo informações da peça 4, p. 88-90, eram similares às do imóvel avaliado: dois currais, casa sede, casa de vaqueiro, duas casas de saibro, cercas de divisa de pasto, dezesseis divisões de pasto, dezesseis represas, 75% da área formada com pastagem, ou seja, R$ 922,21 por hectare parece ser um valor máximo, exageradamente elevado para os padrões da época, para uma propriedade em boas condições.
46. Mesmo assim, a norma da Incra/SR-MT permitia e permite até hoje, que, de acordo com o julgamento do avaliador, o preço avaliado seja estimado até 15% a mais ou a menos do que o valor avaliado, para contemplar situações em que as condições são extremamente boas ou ruins para a média apontada. Claramente, o avaliador tem que justificar porque se adotou esse corretor, mas existe certa liberdade para tal.
47. Aplicando os 15% a mais, ao valor de R$ 922,21 por hectare, considerando, que as condições da fazenda avaliada eram excepcionais (o que provavelmente não é verdade) , que as notas agronômicas fossem próximas a 100% (situação que não existe na prática, onde os valores giram entre 20% para terras de péssima qualidade a 80% para terras de ótima qualidade) , chegar-se-ia a um valor próximo de R$ 1.060,54 por hectare, incluindo nesse cálculo as benfeitorias, que não são excepcionais em relação à média a ponto de apresentarem algum destaque no preço.
48. Considerando que os 1.246,8141 hectares da propriedade (peça 4, p. 16) fossem 100% de pasto, o que também provavelmente não é verdade, já que isso não era permitido por lei, e mesmo que o fosse, haveria áreas administrativas, impedimentos geográficos (rios, lagos, subidas, descidas íngremes, onde o pasto não é possível) , chegaríamos a um valor de 1.246,8141 hectares x R$ 1.060,54 por hectare = R$ 1.322.296,23, consideravelmente mais baixo que o laudo avaliado (R$ 2.012.698,55, inicialmente, depois corrigido para R$ 1.846.705,71) .
49. Ou seja, era perfeitamente possível, ao avaliador, na condição de homem médio, diligente, competente, perceber que os valores a que chegou no seu laudo eram, no mínimo, bem acima dos valores máximos possíveis, com todas as condições a favor. Não há, portanto, nenhuma justificativa plausível para que ele não tenha percebido, no mínimo, que os R$ 2.012.698,55 apontados em seu laudo, estavam cerca de R$ 690.402,32 acima do valor máximo possível para aquela situação, considerando, ainda, que a propriedade tivesse 100% da sua extensão em pasto utilizável, e notas agronômicas máximas (100%) , o que não se verifica na prática.
50. Por sorte, o valor pago foi menor, como já discutido nesta instrução, o que reduz um pouco o débito, mas não a responsabilidade do servidor. Assim, pode-se dizer, seguramente, que o imóvel Fazenda Paraíso foi avaliado, no mínimo, R$ 524.409,48 acima do seu valor máximo possível, significando dizer que o débito é incontroverso.
51. Assim, o erro do laudo do avaliador pode ser considerado grosseiro, pois, nas melhores circunstâncias possíveis, quase dobrou o valor máximo (comparando-se o valor máximo de R$ 1.090 milhão com o valor pago de R$ 1.846 milhão) . Por sorte do avaliador, esse valor não chegou a ser pago, restando, como débito, apenas o montante de R$ 524.409,48.
52. Cumpre ressaltar do relatório do tomador de contas (peça 5, p. 126) que o processo de aquisição fora iniciado por proposta do proprietário, contrariando o art. 2° do Decreto 433/92, que determina que o processo deva ser iniciado apenas pelo INCRA, pelo Estado ou pelo Município. 
53. Outra transgressão apontada pela CGU, diz respeito ao não atendimento ao estabelecido pelo art. 7°, I, do Decreto 433/92, o qual determina que os técnicos do INCRA, quando da vistoria e avaliação dos imóveis, estejam acompanhados por avaliador do Banco do Brasil. No entanto, a CGU detectou que o avaliador do Banco do Brasil foi até solicitado, mas não havia resposta ao requerimento, até a data do relatório do controle interno, o que indicava que esse ponto da norma não foi cumprido pelo avaliador (peça 5, p. 128) .
54. Deste modo, por motivos desconhecidos, o processo de desapropriação teve iniciativa do proprietário do imóvel a ser arrematado, sendo, no mínimo, estranho, pois para que seja desapropriado é preciso que ele seja declarado de interesse social e tenha sido comprovada a sua finalidade não produtiva, nos termos da Constituição Federal.
55. A desapropriação é penalidade ao latifundiário improdutivo, por isso, o processo jamais poderia ter sido iniciado com ele. Além disso, a CGU destaca que houve também vício procedimental, já que o avaliador não se fez acompanhar por avaliador do Banco do Brasil, quando da vistoria, de modo que os erros que eventualmente ocorreram na avaliação são de sua inteira responsabilidade, atraídas, pelo descumprimento das normas, em especial, da IN Incra 08/1993, em vigor à época dos fatos.'
ANÁLISE
27. Conforme disposto no item 01 desta Instrução, o Acórdão 208/2008-TCU-Plenário determinou ao Incra a instauração de tomadas de contas especiais referentes a expropriações de seis fazendas. No âmbito deste Tribunal, verificou-se a existência dos seguintes processos além deste, não sendo localizados processos referentes às fazendas Carimã e Barrinha (Sandrini) :
- TC-Processo 001.662/2016-3, referente à Fazenda Santa Helena, apreciado pelo Acórdão de relação 410/2018 - Plenário, arquivando o processo sem julgamento de mérito, ante a ausência de pressupostos de constituição e desenvolvimento válido e regular do processo;
- TC-Processo 007.762/2017-8, referente à Gleba Manah, apreciado pelo Acórdão 4951/2017-TCU-Segunda Câmara, arquivando o processo sem julgamento de mérito, ante a ausência de pressupostos de constituição e desenvolvimento válido e regular do processo;
- TC-Processo 001.638/2016-5, referente à fazenda Primavera de Santo Antônio, apreciado pelo Acórdão 1995/2018-TCU-Primeira Câmara, arquivando o processo sem julgamento de mérito, ante a ausência de pressupostos de constituição e desenvolvimento válido e regular do processo.
28. Como se verifica nos processos acima citados, e em especial no Voto do Exmo. Ministro Relator no Acórdão 1995/2018-TCU-Primeira Câmara, também relator destes autos, entende-se que o presente processo carece de elementos que justifiquem o seu desenvolvimento válido e regular, a saber, a quantificação do débito a ser fixado e eventualmente imputado aos responsáveis, posto que a forma que o mesmo foi calculado para fins de citação não se mostrou razoável ou aceitável do ponto de vista técnico, conforme trechos abaixo transcritos (todos os grifos são nossos) :
'14. Pondero que os autos mereçam idêntico encaminhamento ao adotado em outras TCE's instauradas também por força do subitem 9.5.3 do Acórdão 208/2008-TCU-Plenário. Tanto no TC-Processo 007.762/2017-8, que tratou da Gleba Manah, quando no TC-Processo 001.662/2016-3, a respeito da Fazenda Santa Helena, o Tribunal determinou o arquivamento do processo, sem julgamento de mérito, em face da ausência de pressupostos de sua constituição e de seu desenvolvimento válido e regular, conforme Acórdão 4951/2017-TCU-Segunda Câmara (relator Ministro José Múcio) e 410/2018 - Plenário (da minha relatoria) , respectivamente.
15. No presente caso, embora os elementos indiquem, de fato, falhas no valor do imóvel (R$ 2.399.984,85) fixado no laudo de vistoria e avaliação emitido pelo responsável, as circunstâncias, similares às verificadas nos demais processos, conduzem-me a concluir em sentido diverso do proposto pela Secex/MT e pelo MP/TCU.
16. A complexidade dos autos foi, inclusive, ressaltada pelo auditor da unidade técnica, que, apesar de elogiar o relatório do tomador de contas, contestou parte dos critérios adotados nas avaliações realizadas mais de uma década após o laudo original.
17. As dificuldades nas apurações na fase interna do processo decorrentes exatamente do elevado grau de complexidade e especificidade do assunto foram registradas no referido relatório, relativas, em síntese, aos contratempos até a efetiva designação de servidores capacitados para constituição de Comissão Especial de TCE e para a disponibilização de recursos orçamentários para tal fim; bem como à constatação de que essa comissão não teria condições de concluir os processos instaurados, sem que fosse efetuado um terceiro laudo de vistoria e avaliação, confrontando os laudos emitidos pelos servidores do INCRA com os emitidos pela CGU/IMEA.
18. A avaliação do imóvel foi realizada pelos responsáveis em abril/1996, o laudo da CGU/IMEA que apresentou as discordâncias relativas a descrições errôneas e superdimensionamentos elaborado após sete anos, em julho/2003, e o laudo do INCRA/SR-13 que fundamentou o relatório de TCE, quase dezesseis anos depois, em dezembro/2011.
19. As divergências entre referidos laudos indicam possíveis alterações decorrentes do tempo transcorrido na situação do imóvel, nas condições do solo e nas benfeitorias avaliadas, o que enfraquece o montante do débito apontado, bem como reforçam as dificuldades na apuração dos fatos, em razão de diferença de metodologia e do subjetivismo próprio desse tipo de trabalho, conforme apontado pelo auditor:
'22. Além disso, o laudo elaborado pela CGU, em 2003, que não foi utilizado para a quantificação do débito, mas serviu para a instauração desta TCE, apresenta valores também diferentes em relação ao laudo do Incra da OS DT 03/2011. Para se ter uma ideia, na tabela da peça 4, p. 60, a diferença entre os valores apurados pelo controle interno e o do tomador de contas é maior do que aquela que há entre o do tomador de contas e do avaliador; no primeiro caso, a diferença é de 61% (no item benfeitorias, que é o que se está sob análise) ; no segundo caso, é de 21%.
23. Ou seja, dois laudos feitos em momentos distintos, um pela CGU, órgão de controle ilibado, sob o qual não pairam quaisquer dúvidas acerca da isenção e correição, e outro feito pelo tomador de contas, também com total isenção e extremamente técnico e competente, apresentaram valores muito díspares entre si. Se um desses fosse o laudo do avaliador, estar-se-ia, da mesma maneira, se propugnando pelo erro ou prejuízo ao erário?'
20. A unidade técnica ressaltou o elevado grau de subjetividade na avaliação promovida pelo INCRA/SR-13 em 2011, que utilizou imagem de satélite, coletando-se os pontos GPS em campo, com o auxílio de funcionário da fazenda afirmando, que na época e em determinado local, existia pastagem, concluindo: 'Ao final, toda a avaliação foi baseada na memória que o funcionário da fazenda tinha, jogando por terra toda a tecnicidade da análise, pelo menos neste ponto. E não se pode condenar alguém, baseado em provas que se revestem de tecnicidade, mas que, ao fundo, não passam de uma declaração pessoal, de valor probatório muito pequeno no âmbito deste Tribunal, ainda mais, se não for corroborada com outras provas'. Destacou-se, ainda, a utilização de técnicas, como as informações de satélites, não disponíveis à época da avaliação promovida pelo responsável.
21. Também o cálculo promovido pela Secex/MT não se revela, no meu entender, apropriado para fundamentar a condenação do responsável. Não obstante reconheça o zeloso trabalho promovido na tentativa de se apurar o débito, diante de tantas inconsistências decorrentes do tempo transcorrido, pondero que a adoção do valor da venda de imóvel similar como limite máximo não representa o que o próprio auditor definiu como adequado: 'Observa-se que o objetivo do laudo elaborado pelo tomador de contas não deveria ser chegar ao valor exato ou mais próximo da realidade, mas qual era o valor razoável que um homem médio, com razoável grau de diligência e competência esperados, tendo à disposição as técnicas e a tecnologia da época, conseguiria chegar, obedecendo a norma'. Assim, o débito foi estimado a partir de um valor que, embora se trate de um negócio realizado à época, não foi apurado conforme os procedimentos para avaliação de imóveis rurais previstos na IN/Incra 8/1993, considerando o valor qualitativo e monetário da terra nua e das benfeitorias indenizáveis, a partir das particularidades da Fazenda Primavera de Santo Antônio.
22. Pondero, portanto, a inviabilidade de quantificar o débito nos autos, em que pese subsistir aparente irregularidade na avaliação do valor de mercado da propriedade no laudo de 9/4/1996, como também ocorreu no TC-Processo 001.662/2016-3. Além do lapso temporal e das discrepâncias verificadas nas avaliações posteriores, tanto o laudo de 2011, quanto o montante do débito apurado pela unidade técnica em 2016, embora possam ser uma referência de valor de mercado para o imóvel, restam prejudicados seus resultados para a finalidade de aferição do valor de desapropriação para reforma agrária no ano de 1996, pois os procedimentos empregados deixaram de cumprir parte das regras da IN/Incra 8/1993 para a avaliação de preço da terra nua e das benfeitorias.
23. Como visto, as divergências foram expressivas, com variações do valor da propriedade de R$ 889.987,99 (relatório de auditoria especial da CGU de janeiro/2004) a R$ 2.399.984,85 (laudo de abril/1996) , passando pelas cifras de R$ 1.009.817,64 (laudo de vistoria e avaliação Incra/SR-13 de dezembro/2011) , de R$ R$ 1.223.864,89 (instrução Secex/MT de maio/2016) e de R$ 1.582.094,24 (termo de acordo de agosto/1996) , a partir de diferentes metodologias. Observa-se a inviabilidade de se atribuir algum valor de débito ao Sr. Gilberto Pires Fernandes com arrimo em critério de razoabilidade e confiabilidade aceitável, ainda que na hipótese de estimativa prevista no art. 210, § 1º, inciso II, do Regimento Interno/TCU.'
DAS ALEGAÇÕES DE DEFESA
29. Em que pese entendermos estarem prejudicadas as análises das alegações de defesa, ante a impossibilidade de se atribuir algum valor de débito aos autos, transcrevemos a seguir os fatos trazidos aos autos pelos responsáveis.
30. O Sr. Sílvio dos Santos Silva alega não ter responsabilidade sobre o valor fixado no laudo de avaliação de imóvel, por ter participado da Comissão de avaliação na qualidade de representante do cadastro do INCRA, e que, como ocupante do cargo de Assistente Administrativo, não tinha competência legal para proceder tal avaliação, que era exclusiva do Sr. Joaquim Francisco Ferreira, na qualidade de Engenheiro Agrônomo, conforme art. 7º, item 'C' e 8º da Lei nº 5.194/66 (peça 49) .
31. O Sr. Joaquim Francisco Ferreira apresenta suas alegações na peça 51, reiterando os argumentos e fundamentos já analisados na instrução de peça 22, com a qual desde já manifestamos nossa concordância.
32. O Sr. Ider de Almeida, então proprietário da fazenda, apesar de regularmente citado permaneceu silente, devendo os autos seguirem à sua revelia, nos termos do art. 12, § 3º da Lei 8.443/92.
33. Já os Srs. Eduardo Henrique Freire e Luiz Fernando de Mattos Pimenta apresentaram extensa defesa juntada às peças 56/61, acompanhadas de diversos documentos, em que contam a história da aquisição da fazenda Paraíso, informando em síntese que não se tratava de desapropriação de imóvel, mas sim de compra de imóvel com base no Decreto nº 433/92, de forma que o laudo era apenas uma referência de preço, o qual deveria contar com a anuência do proprietário, que os atos administrativos para compra do imóvel, que geraram as citações feitas por este Tribunal, somente foram dadas após a aprovação da compra pelo Conselho Diretor do Incra, composta pelos Diretores de todas as áreas inclusive a Procuradoria Geral, e após o cumprimento de todo rito processual do ponto de vista técnico e jurídico.
34. Apresentam ainda alegações acerca do preço fixado no laudo, do valor efetivamente pago na aquisição da fazenda Paraíso (fls. 16/22 peça 56) , que demonstraria não haver evidências de comprovação da 'superavaliação' do imóvel, arguindo ainda que os mesmos não teriam aprovado nenhum laudo de vistoria e avaliação, o que afastaria o nexo de causalidade e culpabilidade do suposto débito tratado nestes autos.
EXAME
35. Considerando as alegações apresentadas, entendemos que deveriam ser acatadas aquelas relativas aos Srs. Sílvio dos Santos Silva, visto que o mesmo não detinha competência legal para realização de vistoria e laudo de avaliação do imóvel, tendo participado da Comissão apenas na qualidade de representante do Incra pelas atividades administrativas do órgão.
36. Da mesma forma, entendemos deveriam ser acatadas aquelas apresentadas pelos Srs. Eduardo Henrique Freire e Luiz Fernando de Mattos Pimenta, ante a ausência de nexo de causalidade entre os atos por eles praticados e eventual 'superavaliação' do imóvel, a qual inclusive já foi comentada anteriormente sobre a impossibilidade de se fixar um valor de referência que possa efetivamente comprovar a prática de tal fato.
37. Deixamos de fazer a análise das alegações apresentadas pelo Sr. Joaquim Francisco Ferreira uma vez que as mesmas já foram analisadas na instrução de peça 22, com a qual concordamos, não havendo necessidade de acrescentar outros dados.
CONCLUSÃO
38. Assim, ante a impossibilidade de fixação de algum valor de débito aos autos, que nos termos exigidos pela Instrução Normativa/TCU 71/2012 (art. 8º, inciso II) , seguramente não exceda o real valor devido, mostram-se ausentes nos autos elementos de constituição e desenvolvimento válido e regular, conforme já apontado em reiteradas jurisprudências desta Corte de Contas, em processos com fatos idênticos aos tratados neste feito.
PROPOSTA
39. Ante o exposto, sugere-se encaminhamento dos autos ao Gabinete do Exmo. Sr. Ministro Relator, propondo, com fundamento no art. 212 do Regimento Interno do TCU, seu arquivamento, sem julgamento de mérito, ante a ausência de pressupostos de constituição e de desenvolvimento válido e regular, dando-se ciência da decisão que vier a ser tomada aos responsáveis e à Superintendência Regional do Incra em Mato Grosso - SR-13."
3.	Em seu pronunciamento regimental, o Ministério Público junto a esta Casa, neste ato representado pelo Subprocurador Lucas Rocha Furtado, manifestou-se de acordo com a proposta oferecida pela unidade técnica (peça 66) .
É o relatório.

Fernanda da Rocha Teixeira, OAB/DF 33.892; Marcelo Benedito Lara da Silva, OAB/MT 18.528; e outros.

Subprocurador-Geral Lucas Rocha Furtado.

TOMADA DE CONTAS ESPECIAL. POSSÍVEIS IRREGULARIDADES NA AVALIAÇÃO DE IMÓVEL PARA FINS DE DESAPROPRIAÇÃO. CITAÇÃO DOS RESPONSÁVEIS PELA EMISSÃO DOS LAUDOS DE AVALIAÇÃO. LONGO TEMPO TRANSCORRIDO. DIFICULDADES NA QUANTIFICAÇÃO DO SUPOSTO DÉBITO. PRECEDENTES. AUSÊNCIA DE PRESSUPOSTOS DE CONSTITUIÇÃO E DE DESENVOLVIMENTO VÁLIDO E REGULAR DO PROCESSO. ARQUIVAMENTO.

TOMADA DE CONTAS ESPECIAL (TCE)

Secex/MT (extinta) e SecexTCE.

Em exame tomada de contas especial instaurada pela Superintendência Regional do Incra em Mato Grosso/SR-13, por força do Acórdão 208/2008-TCU-Plenário, para apuração de possíveis prejuízos causados em decorrência de superfaturamento na desapropriação de fazendas, entre as quais a denominada Fazenda Paraíso, tratada nos presentes autos, cuja responsabilidade foi originalmente atribuída ao engenheiro agrônomo Joaquim Francisco Ferreira, presidente da comissão que emitiu, em 30/8/1996, o laudo de vistoria e avaliação da referida propriedade (peça 1, p. 22/68) .
2.	De acordo com esse documento, o valor total atribuído ao imóvel foi de R$ 2.012.698,55, correspondente à soma do valor da terra nua (R$ 981.801,53) , das culturas (R$ 756.837,06) e das benfeitorias (R$ 274.059,96) , com valor médio por hectare de R$ 1.614,27.
3.	No entanto, sobre os preços da terra nua e das áreas de pastagem, tais montantes foram alterados em novo laudo de avaliação, de 19/9/1996 (peça 2, p. 18-26) , que sugeriu como limite máximo o valor total de R$ 1.846.330,79, sendo R$ 1.212.956,17 atinente à terra nua e R$ 633.374,62 à soma das edificações, instalações e pastagens implementadas, que equivalem às benfeitorias e às culturas, com um novo valor por hectare de R$ 1.480,93.
4.	O valor efetivamente pago foi de 1.846.705,71 (peça 15, p. 16) , sendo R$ 1.212.931,09 referentes à terra nua (peça 1, p. 92) e R$ 633.774,62 relativos às benfeitorias (peça 1, p. 108) , não havendo esclarecimento nos autos a respeito da diferença a maior, em relação à última avaliação, de R$ 400,00.
5.	O potencial dano ao erário foi detectado a partir do Laudo de Vistoria CGU/IMEA 1/2003 (peça 1, p. 180-208) , emitido pela Controladoria-Geral da União - CGU com apoio técnico do Instituto Mato-Grossense de Economia Agrícola - IMEA, que apontou falhas na avaliação do imóvel em tela em relação às culturas e às seguintes benfeitorias: currais, cercas, rede de água, represas, tanques australianos de 10.000 litros, rede elétrica, cocheiras, estrada mata-burro e cancelas, que haveriam contribuído para uma indenização superior à devida pela terra nua e pelas benfeitorias. Com subsídio nessas conclusões, o Relatório de Auditoria Especial da CGU, de janeiro/2004 (peça 3, p. 14/74) , apurou pagamentos indevidos para a terra nua, de R$ 329.994,73, considerando o preço para venda do hectare de terra constante do Anuário Agropecuário e Agroindustrial de Mato Grosso/1996/EMPAER/MT, ou de R$ 420.319,11, considerando a variação negativa de preço das terras ocorrida no período entre a data de elaboração da tabela de referência (1995) e a data em que foi efetuado o pagamento indenizatório (1996) , bem como de R$ 293.365,87 para as benfeitorias.
6.	Posteriormente, o Incra/SR-13 realizou novos exames, apontando, no laudo de vistoria e avaliação emitido em dezembro/2011 (peça 3, p. 348) , que o valor total do imóvel seria de R$ 1.001.790,19 (R$ 536.768,19 da terra nua e R$ 465.022,00 das benfeitorias) . Estabeleceu-se, ainda, um intervalo de confiança do valor provável do imóvel, sendo o montante mínimo de R$ 913.521,91 e máximo de R$ 1.090.058,48.
7.	Foram esses os valores que ampararam o Relatório de TCE 2/2015 (peça 5, p. 238/296) , o qual concluiu pelo débito de R$ 756.647,26, correspondente à diferença entre o valor pago e o referido valor máximo, e pela culpabilidade do engenheiro agrônomo responsável pela atribuição dos valores das benfeitorias e da terra nua no laudo de avaliação original. Por outro lado, foi afastada a responsabilidade dos demais integrantes da comissão que proferiu o laudo, ocupantes dos cargos de auxiliar de administração e técnico agrícola, considerando a ausência de competência para definição do preço do imóvel e a descrição da atribuição dos referidos cargos, como também dos demais agentes do Incra, pois não ficou caracterizado o nexo de causalidade entre o resultado dos pareceres e o valor superdimensionado.
8.	No âmbito desta Corte, a Secex/MT, embora entendendo que o débito é incontroverso, ressaltou a complexidade dos autos e contestou parcialmente os exames promovidos pelos técnicos do Incra/SR-13. Assim, promoveu novo cálculo do dano a partir do maior valor obtido em consulta a jornais, cartórios e negócios realizados à época, referente à venda de um imóvel similar em fevereiro de 1996, a um custo de R$ 922,21 por hectare. Aplicando-se 15% a mais, que é a variação admitida na norma do Incra/SR-MT para contemplar situações em que as condições são extremamente boas em relação à média do valor avaliado, concluiu que o valor máximo admitido seria de R$ 1.060,54 por hectare e de R$ 1.322.296,23 pelo imóvel total. A diferença entre o valor pago (R$ 1.846.705,71) e tal montante foi considerado débito. 
9.	Nesse sentido, promoveu-se a citação do sr. Joaquim Francisco Ferreira, pela quantia, em valores históricos de R$ 524.409,48, em decorrência da "elaboração de laudo de avaliação do imóvel Fazenda Paraíso em desacordo com as normas técnicas que propiciou a ocorrência do pagamento, pelo Incra/SR-MT, de valor muito superior ao valor máximo de mercado do imóvel à época dos fatos, com infração ao disposto no item 4 do Anexo II da IN Incra 08/93".
10.	Analisadas as alegações de defesa, o auditor propôs o seu acolhimento e o arquivamento desta TCE. O entendimento foi sintetizado da seguinte forma (peça 22, p. 9) :
"62. O exame técnico constatou que o valor pelo qual a Fazenda Paraíso foi adquirida pelo Incra em 1996 se embasou em laudo elaborado por outros engenheiros agrônomos e não pelo sr. Joaquim Francisco Ferreira, único responsável arrolado neste processo. Dessa forma, como alegado pela defesa, não há nexo de causalidade entre a conduta desse agente e o débito apurado, o que impede sua responsabilização.
64. Caso o Tribunal conclua pela responsabilização de outros envolvidos, deverá citar agentes que nunca foram formalmente notificados há mais de 20 anos. Por esse motivo, propõe-se que esta Corte de Contas não promova a citação dos demais envolvidos nas irregularidades da aquisição da Fazenda Paraíso e determine o arquivamento dos presentes autos com base no caput e no art. 6º, inc. II, da Instrução Normativa 71/2012."
11.	Com a conclusão da unidade instrutiva, o Ministério Público junto a esta Casa, neste ato representado pelo Subprocurador-Geral Lucas Rocha Furtado, manifestou-se nos seguintes termos (peça 25) :
"À semelhança da unidade técnica, entendo que os presentes autos devam ser arquivados.
Como visto, a despeito de o Sr. Joaquim Francisco Ferreira ter elaborado um primeiro laudo de avaliação do imóvel "Fazenda Paraíso" (peça 1, p. 22-68) , chegando a um valor total de R$ 2.012.698,55 - dos quais, R$ 981.801,53, referentes à terra nua, e R$ 1.030.897,02, relativos às benfeitorias - o imóvel foi adquirido com fundamento em um segundo laudo (que não se encontra nos autos) , elaborado pelo engenheiro agrônomo Júlio Cesar Barcelos e Manna, embasado em pesquisa realizada pelo engenheiro agrônomo Judah Jones Maia Barbosa, que alcançou o montante de R$ 1.846.330,79 (peça 1, p. 76 e 482) -, sendo pagos, ao então proprietário da fazenda, R$ 1.212.931,09 (em títulos da dívida agrária|)  referentes à terra nua (vide peça 3, p. 338-340) , e R$ 633.774,62 (em espécie - ordem bancária à peça 1, p. 112) , relativos às benfeitorias (vide peça 3, p. 340-342) . 
Esses engenheiros, no entanto, não foram chamados em nenhuma das fases desta TCE.
É de se ressaltar, ademais, que também não houve a responsabilização do Sr. João Henrique de Castro, que compôs a equipe do Sr. Joaquim Francisco, e foi responsável pelo levantamento das benfeitorias existentes no imóvel a ser adquirido, fato por ele mesmo reconhecido em defesa apresentada na fase interna desta TCE (peça 1, p. 444) .
Destaco, nesse sentido, que tanto o laudo emitido pela CGU/IMEA-MT (peça 1, p. 180-208) , quanto o laudo que embasou o cálculo do débito apurado pelo Tomador de Contas (peça 3, p. 274-366 e peça 4, p. 1-175) , questionaram os quantitativos das benfeitorias consideradas para fins de delimitação do preço de aquisição (vide peça 3, p. 340) , havendo o entendimento de que as "benfeitorias (...) não foram dimensionadas corretamente".
A despeito dessa deficiência, chama atenção o longo interstício temporal entre a avaliação original, datada de 30/6/1996, e aquela que alicerçou o débito imputado ao responsável, de dezembro/2011. Mais de quinze anos se passaram entre uma e outra avaliação, não sendo de se esperar que a fazenda, que veio a ser parcelada, ao que consta, entre 47 assentados (peça 3, p. 44) , se mantivesse, ao longo desse tempo, nas mesmas condições iniciais.
Com efeito, o laudo emitido pela CGU/IMEA-MT, em 29/7/2003 (peça 1, p. 180-208) , já apontava várias divergências em relação ao laudo do Sr. Joaquim Francisco, de 30/6/1996, motivadas pela ação dos próprios assentados, que ensejaram não apenas a degradação do solo por uso inadequado, mas também a retirada/alteração/deterioração de várias benfeitorias (vide, nesse sentido, o laudo datado de 21/12/2004 - peça 1, p. 490-500) ,
Em face do exposto, à semelhança da Secex-MT, proponho que as presentes contas sejam arquivadas, sem julgamento de mérito, ante a ausência de pressupostos para o seu desenvolvimento válido e regular, em consonância com o disposto nos arts. 169, inciso II, e 212 do Regimento Interno do TCU, c/c os arts. 6º, inciso II, e 19 da IN/TCU 71/2012."
12.	Vindo os autos pela primeira vez ao meu descortino, no entanto, ainda que concordando com a configuração, no caso, da prescrição da pretensão punitiva por parte deste Tribunal em relação a qualquer responsável já identificado ou que viesse a sê-lo, consignei que não poderia concordar, à vista do princípio da indisponibilidade do interesse público e das determinações especificamente expedidas por esta Casa (item 9.5.3 do Acórdão 208/2008-TCU-Plenário e item 9.6.1 do Acórdão 2498/2014-TCU-Plenário) , que se devesse abrir mão de perseguir o ressarcimento dos prejuízos identificados.
13.	Sob tal entendimento e também considerando que ainda não seria possível excluir a responsabilidade do sr. Joaquim Francisco Ferreira em relação ao débito tratado nestes autos, presente a possibilidade de que sua avaliação em desacordo com os normativos e superestimada haja contribuído para que a avaliação de revisão, igualmente superestimada, fosse tida como aceitável, determinei que também fossem solidariamente citados, pelas mesmas parcelas de débito por que já fora chamado a responder o Sr. Joaquim Francisco Ferreira (peça 26) :
	a) o ex-proprietário do imóvel desapropriado, beneficiário do pagamento superestimado;
	b) os gestores do Incra que aprovaram os laudos elaborados pelas equipes coordenadas pelo Sr. Joaquim Francisco Ferreira, datado de 30/8/1996 (cópia às fls. 22/68, peça 1) , e pelo Sr. Júlio César Barcelos e Manna, datado de 19/9/1996 (cópia às fls. 18/26, peça 2) ;
	c) o Sr. João Henrique de Castro, integrante da equipe do Sr. Joaquim Francisco Ferreira e responsável pelo levantamento de benfeitorias existentes no imóvel a ser adquirido, tendo em vista todos os questionamentos levantados quanto a tais itens;
	d) os Srs. Júlio César Barcelos e Manna e Judah Jones Maia Barbosa, responsáveis pela elaboração do laudo de revisão, datado de 19/9/1996 (cópia às fls. 18/26, peça 2) .
14.	Diante de esclarecimentos e ponderações da unidade instrutiva quanto aos vínculos de responsabilidade que poderiam, de acordo com os elementos probatórios disponíveis, ser ou não demonstrados - aí compreendida a do sr. Judah Jones Maia Barbosa, presente a identificação de que o laudo por ele assinado (peça 2, p. 28/70) se refere a um outro imóvel - ou de citações que não mais deveriam ser levadas a efeito, em função do risco de prejuízo à ampla defesa - tal como a do sr. João Henrique de Castro, tendo em vista o seu falecimento, fazendo com que a citação devesse ser dirigida a seus eventuais herdeiros, em relação a atos praticados há 21 anos -, ainda ajustei referidos diretivas para a seguinte forma (peça 30) :
	a) fossem citados, em solidariedade com o sr. Joaquim Francisco Ferreira, os srs. Sílvio dos Santos Silva, Ider de Almeida, Eduardo Henrique Freire e Luiz Fernando de Mattos Pimenta, para apresentarem alegações de defesa quanto às condutas descritas a seguir e/ou recolherem aos cofres do Instituto Nacional de Colonização e Reforma Agrária - Incra, as quantias de R$ 179.872,45 e R$ 344.537,03, atualizadas monetariamente desde, respectivamente, 28/11/1996 e 23/10/1996, até o efetivo recolhimento, abatendo-se, na oportunidade, a quantia eventualmente já ressarcida, na forma da legislação em vigor:
	a.1) no que se refere ao sr. Sílvio dos Santos Silva: em decorrência da elaboração de laudo de avaliação do imóvel denominado Fazenda Paraíso em desacordo com as normas técnicas pertinentes (em especial o item 4 do anexo II da então vigente IN Incra 08/1993) e superestimado, assim contribuindo para que a avaliação de revisão, igualmente superestimada, fosse tida como aceitável e para justificar o pagamento, pelo Incra/SR-MT, de valor expressivamente superior ao valor de mercado do imóvel em questão à época dos fatos;
	a.2) no que tange ao sr. Ider de Almeida: em função de seu enriquecimento ilícito, ao receber valores notoriamente acima de mercado, à época, quando da desapropriação, pelo Incra/SR-MT, do imóvel denominado Fazenda Paraíso;
	a.3) quanto ao sr. Eduardo Henrique Freire: em função de haver, na qualidade de então Presidente Substituto do Incra e por intermédio da Portaria 247/1996, autorizado a aquisição do imóvel Fazenda Paraíso por valor expressivamente superior ao valor de mercado do imóvel em questão, expressamente declarando, entre os fatores considerados para a prática daquele ato, "que os valores fixados por esta Autarquia através da SR-13/MT, consoante Laudo de Vistoria e Avaliação de fls. 32/47, bem como os ajustes entre as partes com relação aos valores das benfeitorias, encontram-se de acordo com os parâmetros de preços praticados no município da situação do imóvel";
	a.4) em relação ao sr. Luiz Fernando de Mattos Pimenta: em função de haver, na qualidade de então Presidente Diretor de Recursos Fundiários do Incra e por intermédio de Despacho datado de 10/10/1996, autorizado a emissão de Títulos da Dívida Agrária e determinado a adoção de providências com vistas à liberação de crédito para a aquisição do imóvel Fazenda Paraíso por valor expressivamente superior ao valor de mercado do imóvel em questão, expressamente declarando, entre os fatores considerados para a prática daquele ato, "que os valores fixados por esta Autarquia através da SR-13/MT, consoante Laudo de Vistoria e Avaliação de fls. 32/47, bem como os ajustes entre as partes com relação aos valores das benfeitorias, encontram-se de acordo com os parâmetros de preços praticados no município da situação do imóvel";
	b) reiterar a citação do Sr. Joaquim Francisco Ferreira, desta feita cientificando-o das solidariedades mencionadas no item precedente e indicando a mesma descrição de conduta atribuída ao Sr. Sílvio dos Santos Silva.
15.	No entanto, após promover esse novo conjunto de citações e depois de apresentar detalhado histórico a respeito das expropriações que motivaram o comando do item 9.5.3 do Acórdão 208/2008-TCU-Plenário, nova instrução, já a cargo da Secex-TCE (peça 63) , consignou que nestes autos, assim como naqueles dos TCs Processo 001.662/2016-3, Processo 007.762/2017-8 e Processo 001.638/2016-5, também restaria configurada a carência de elementos que possibilitem o desenvolvimento válido e regular da TCE, no que tange à quantificação do débito a ser fixado e eventualmente imputado aos responsáveis, já que a forma pela qual ele foi calculado para fins de citação não se mostrou razoável ou aceitável do ponto de vista técnico. Seu posicionamento, então, é no sentido de que estas contas sejam arquivadas, sem julgamento de mérito, nos termos do art. 212 do Regimento Interno desta Casa (peça 63, p. 8/11) , encaminhamento endossado pelo Diretor da Área (peça 64) , pelo Secretário de Controle Externo da Secex-TCE (peça 65) e pelo representante do Parquet especializado (peça 66) .
16.	Após todo o esforço depreendido neste feito e tendo em vista tanto as análises explicitadas na mais recente instrução quanto àquilo que já se decidiu nas outras TCEs que trataram de casos similares, concluo por dever-me alinhar ao posicionamento uniforme das instâncias que me precederam, incorporando as análises desenvolvidas pela unidade técnica às minhas razões de decidir.
17.	Com efeito, também considero que estes autos mereçam idêntico encaminhamento ao adotado em outras TCE's instauradas também por força do subitem 9.5.3 do Acórdão 208/2008-TCU-Plenário. Tanto no TC-Processo 007.762/2017-8, que tratou da Gleba Manah, quanto no TC-Processo 001.662/2016-3, a respeito da Fazenda Santa Helena, e no TC-Processo 001.638/2016-5, atinente à Fazenda Primavera de Santo Antônio, o Tribunal determinou o arquivamento do processo, sem julgamento de mérito, em face da ausência de pressupostos de sua constituição e de seu desenvolvimento válido e regular, conforme Acórdão 4951/2017-TCU-Segunda Câmara (relator Ministro José Múcio) , 410/2018 - Plenário e 1995/2018 - 1ª Câmara (os dois últimos de minha relatoria) , respectivamente.
18.	Assim como nos demais casos, embora os elementos indiquem falhas no valor do imóvel fixado nos dois laudos de avaliação, igualmente se mostram presentes circunstâncias similares às verificadas nos demais processos.
19.	A complexidade dos autos foi ressaltada pelo auditor da unidade técnica, que, apesar de elogiar o relatório do tomador de contas, contestou parte dos critérios adotados nas avaliações realizadas uma década e meia após o laudo original (peça 9, p. 4/7) .
20.	As dificuldades nas apurações na fase interna do processo decorrentes exatamente do elevado grau de complexidade e especificidade do assunto foram registradas no referido relatório, relativas, em síntese, aos contratempos até a efetiva designação de servidores capacitados para constituição de Comissão Especial de TCE e para a disponibilização de recursos orçamentários para tal fim; bem como à constatação de que essa comissão não teria condições de concluir os processos instaurados, sem que fosse efetuado um terceiro laudo de vistoria e avaliação, confrontando os laudos emitidos pelos servidores do INCRA com os emitidos pela CGU/IMEA.
21.	As avaliações do imóvel foram realizadas pelos responsáveis em agosto e setembro de 1996, enquanto o laudo da CGU/IMEA que apresentou as discordâncias relativas a descrições errôneas e superdimensionamentos elaborado após sete anos, em julho/2003, e o laudo do INCRA/SR-13 que fundamentou o relatório de TCE, quase dezesseis anos depois, em dezembro/2011. 
22.	As divergências entre referidos laudos indicam possíveis alterações decorrentes do tempo transcorrido na situação do imóvel, nas condições do solo e nas benfeitorias avaliadas, o que enfraquece o montante do débito apontado, bem como reforçam as dificuldades na apuração dos fatos, em razão de diferença de metodologia e do subjetivismo próprio desse tipo de trabalho.
23.	A unidade técnica ressaltou o elevado grau de subjetividade na avaliação promovida pelo INCRA/SR-13 em 2011, que utilizou imagem de satélite, coletando-se os pontos GPS em campo, com o auxílio de funcionário da fazenda afirmando, que na época e em determinado local, existia pastagem, concluindo: "Ao final, toda a avaliação foi baseada na memória que o funcionário da fazenda tinha, jogando por terra toda a tecnicidade da análise, pelo menos neste ponto. E não se pode condenar alguém, baseado em provas que se revestem de tecnicidade, mas que, ao fundo, não passam de uma declaração pessoal, de valor probatório muito pequeno no âmbito deste Tribunal, ainda mais, se não for corroborada com outras provas". Destacou-se, ainda, a utilização de técnicas, como as informações de satélites, não disponíveis à época da avaliação promovida pelo responsável (peça 9, p. 5/6) .
24.	Também o cálculo promovido pela Secex/MT não se revela, no meu entender, apropriado para fundamentar a condenação do responsável. Não obstante reconheça o zeloso trabalho promovido na tentativa de se apurar o débito, diante de tantas inconsistências decorrentes do tempo transcorrido, pondero que a adoção do valor da venda de imóvel similar como limite máximo não representa o que o próprio auditor definiu como adequado: "Observa-se que o objetivo do laudo elaborado pelo tomador de contas não deveria ser chegar ao valor exato ou mais próximo da realidade, mas qual era o valor razoável que um homem médio, com razoável grau de diligência e competência esperados, tendo à disposição as técnicas e a tecnologia da época, conseguiria chegar, obedecendo a norma" (peça 9, p. 6) . Assim, o débito foi estimado a partir de um valor que, embora se trate de um negócio realizado à época, não foi apurado conforme os procedimentos para avaliação de imóveis rurais previstos na IN/Incra 8/1993, considerando o valor qualitativo e monetário da terra nua e das benfeitorias indenizáveis, a partir das particularidades da Fazenda Paraíso.
25.	Pondero, a inviabilidade de quantificar o débito nos autos, em que pese subsistir aparente irregularidade na avaliação do valor de mercado da propriedade nos laudos de 30/8/1996 e 19/9/1996, como também ocorreu no TC-Processo 001.662/2016-3. Além do lapso temporal e das discrepâncias verificadas nas avaliações posteriores, tanto o laudo de 2011, quanto o montante do débito apurado pela unidade técnica em 2016, embora possam ser uma referência de valor de mercado para o imóvel, tem seus resultados prejudicados para a finalidade de aferição do valor de desapropriação para reforma agrária no ano de 1996, pois os procedimentos empregados deixaram de cumprir parte das regras da IN/Incra 8/1993 para a avaliação de preço da terra nua e das benfeitorias.
26.	Como visto, as divergências foram expressivas, com variações do valor da propriedade de R$ 850.988,99 (esse o menor dos valores apontados pelo relatório de auditoria especial da CGU de janeiro/2004, que também chegou a sinalizar a avaliação de R$ 941.313,37 - vide peça 3, p. 28/30) a R$ 2.012.984,85 (laudo de abril/1996 - peça 1, p. 65) , passando pelas cifras de R$ 1.001.790,19 (laudo de vistoria e avaliação Incra/SR-13 de dezembro/2011 - peça 3, p. 348) , de R$ R$ 1.322.296,23 (instrução Secex/MT de maio/2016 - peça 9, p. 8) e de R$ 1.846.330,79 (segundo laudo de avaliação, de setembro/1996 - peça 2, p. 26) , a partir de diferentes metodologias. Observa-se a inviabilidade de se atribuir algum valor de débito aos responsáveis com arrimo em critério de razoabilidade e confiabilidade aceitável, ainda que na hipótese de estimativa prevista no art. 210, § 1º, inciso II, do Regimento Interno/TCU. 
27.	Portanto, não é possível ao Tribunal julgar as contas dos responsáveis, seja pela regularidade ou irregularidade, uma vez que ausentes os pressupostos de desenvolvimento válido e regular do processo, notadamente, o decurso de período longo de tempo a dificultar sobremaneira a quantificação de dano a ser imputado, bem como a própria defesa sobre esse eventual dano. Cabe, na linha dos precedentes mencionados (Acórdão 4951/2017-TCU-Segunda Câmara, 410/2018 - Plenário e 1995/2018 - 1ª Câmara) , arquivar os presentes autos, ante a ausência de pressupostos de constituição e desenvolvimento válido e regular, com fundamento no art. 212 do Regimento Interno/TCU. Entendo restar prejudicada a análise das alegações de defesa apresentadas pelos responsáveis. 
	Ante o exposto, ao acompanhar os posicionamentos uniformes da unidade instrutiva e do Ministério Público de Contas, manifesto-me no sentido de que o Tribunal aprove o acórdão que ora submeto à apreciação deste Colegiado.
TCU, Sala das Sessões Ministro Luciano Brandão Alves de Souza, em 2 de junho de 2020.
AUGUSTO SHERMAN CAVALCANTI 
Relator